【裁判字號】    89,台上,294
【裁判日期】    890120
【裁判案由】    違反組織犯罪防制條例
【裁判全文】
最高法院刑事判決                                八十九年度台上字第二九四號
    上  訴  人  甲○○
    選任辯護人  林世華律師
右上訴人因違反組織犯罪防制條例案件，不服台灣高等法院中華民國八十六年十一月
二十六日第二審判決（八十六年度上訴字第四七○四號，起訴案號：台灣基隆地方法
院檢察署八十六年度偵字第四九七號），提起上訴，本院判決如左：
    主  文
原判決撤銷，發回台灣高等法院。
    理  由
本件原判決認定上訴人甲○○明知「天道盟基隆同心會」，係三人以上，有發起人、
會長、副委員、委員、組長及會員等內部管理結構，以對抗「天道盟太陽會」勢力，
及為基隆市各特種行業圍勢等為犯罪宗旨，而具有集團性、常習性及脅迫性之不法犯
罪組織，竟於民國八十四年八、九月間某日，在基隆市○○路富豪園餐廳內，參與由
吳明貴（另行偵辦）所發起以犯罪為宗旨之不法幫派組織「天道盟基隆同心會」，並
出任可指揮幫派成員之委員職務。嗣因另一不法幫派組織「天道盟太陽會」成員綽號
「阿善」與上訴人結仇，同心會成員為鞏固地盤，吳明貴與上訴人遂事先協調指揮幫
派成員張勝福、朱才盛、李聰敏各率手下，於八十四年九月十四日晚上八、九時許，
前往將太陽會所圍勢基隆市轄之金凱酒店、皇宮ＫＴＶ店、新朝代ＫＴＶ砸毀店內設
備（毀損、傷害部分皆未據告訴）。嗣於八十六年一月二十四日，前往基隆市警察局
自首持有槍枝而被查獲等情。因認第一審論處上訴人指揮犯罪組織罪刑，為無不合，
予以維持，駁回上訴人在第二審之上訴，固非無見。
惟查：(一)法院採為判決基礎之證據，依法應於辯論終結前踐行調查程序，並予被告以
辯解之機會，否則未經踐行調查程序，遽採為論罪之證據，自屬違法。原判決採取謝
振翔於警訊時之陳述為論處上訴人犯罪之證據，惟依審判期日筆錄之記載，雖經訊問
上訴人對謝振翔警訊筆錄之意見，但綜觀全案卷宗，並無謝振翔之警訊筆錄。則此部
分證據即與未經調查無異，原判決採取論處上訴人犯罪之依據，自屬違法。(二)行為之
處罰，以行為時之法律有明文規定者為限，為刑法第一條所明定，此乃法律不溯既往
及罪刑法定主義為刑法時之效力之兩大原則。原判決認定上訴人於八十四年八、九月
間某日，參與以犯罪為宗旨之不法幫派組織「天道盟基隆同心會」，並與吳明貴指揮
幫派成員張勝福等人各率手下，於八十四年九月十四日晚上八、九時許，前往將太陽
會所圍勢基隆市轄之金凱酒店等處砸毀店內設備等情，因而適用組織犯罪防制條例第
三條第一項前段之規定，論處上訴人指揮犯罪組織罪刑。但查上開條例第三條第一項
前段之罪，係以發起、主持、操縱或指揮犯罪組織者為構成要件。依原判決認定之事
實，上訴人係於八十四年九月十四日參與以犯罪為目的之犯罪組織，並於八十四年九
月十四日指揮該犯罪組織犯罪。但上訴人自八十四九月十四日起，至八十五年十二月
十一日組織犯罪防制條例公布施行後，是否仍有指揮該犯罪組織之行為，此與法律之
適用有關，原判決未詳加調查，並於事實欄內為明白記載，致事實尚非明確，本院無
從為適用法律當否之判斷。上訴意旨執以指摘原判決不當，非無理由，應認有發回更
審之原因。
據上論結，應依刑事訴訟法第三百九十七條、第四百零一條，判決如主文。
中      華      民      國    八十九    年      一      月     二十     日
                              最高法院刑事第八庭
                                  審判長法官  吳  雄  銘
                                        法官  池  啟  明
                                        法官  石  木  欽
                                        法官  郭  毓  洲
                                        法官  吳  三  龍
      右正本證明與原本無異
                                              書  記  官
中      華      民      國    八十九    年      一      月    二十四    日


司法院資訊處製作；財團法人民間司法改革基金會備份。
